【裁判字號】    97,上易,898
【裁判日期】    970704
【裁判案由】    竊盜等
【裁判全文】
臺灣高等法院刑事判決                 97年度上易字第898號
上  訴  人  臺灣士林地方法院檢察署檢察官
被      告  乙○○
上列上訴人因被告竊盜等案件，不服臺灣士林地方法院96年度易
字第1482號，中華民國97年2 月12日第一審判決（起訴案號：臺
灣士林地方法院檢察署96年度偵字第5282號），提起上訴，本院
判決如下：
    主  文
上訴駁回。
    理  由
一、公訴意旨略以：乙○○係臺北市○○區○○路191 號「盧成
    機車行」負責人，於94年1 月間某日，在臺北市○○區○○
    街43巷4號前，見甲○○所有之EBH-927號輕型機車久未使用
    ，竟意圖為自己不法之所有，下手竊取之，嗣因陳永混將其
    子陳春旭所有之EEW-979 號輕型機車交乙○○辦理報廢，乙
    ○○將EEW-979 號車牌取下交付不知情之周珈誼使用，並向
    陳春旭稱EEW-979 號車牌遺失，陳春旭因而前往警局報案車
    牌遺失，迨於96年1月24日凌晨3時30分許，員警查獲周珈誼
    使用EEW-979 號車牌，經周珈誼供述係乙○○交付，員警於
    96年3月10日下午1時許，通知乙○○到案說明，並扣得上開
    失竊之EBH-927號車牌乙面，因認被告乙○○涉犯刑法第320
    條第1項普通竊盜罪嫌、同法第335條第1項普通侵占罪嫌、
    同法第171條第1項未指定犯人誣告罪嫌等語。
二、按犯罪事實應依證據認定之，無證據不得認定犯罪事實，再
    不能證明被告犯罪者，應諭知無罪之判決，刑事訴訟法第15
    4 條第2 項、第301 條第1 項分別定有明文。又按認定不利
    於被告之事實，須依積極證據，苟積極證據不足為不利於被
    告事實之認定時，即應為有利於被告之認定，更不必有何有
    利之證據；而認定犯罪事實所憑之證據，雖不以直接證據為
    限，間接證據亦包括在內，然而無論直接或間接證據，其為
    訴訟上之證明，須於通常一般之人均不致有所懷疑，而得確
    信其為真實之程度者，始得據為有罪之認定，倘其證明尚未
    達到此一程度，而有合理之懷疑存在、無從為有罪之確信時
    ，自應為無罪之判決；況刑事訴訟法第161 條第1 項亦規定
    ，檢察官就被告犯罪事實，應負舉證責任，並指出證明之方
    法，是檢察官對於起訴之犯罪事實，應負提出證據及說服之
    實質舉證責任，倘其所提出之證據，不足為被告有罪之積極
    證明，或其指出證明之方法，無從說服法院以形成被告有罪
    之心證，基於無罪推定之原則，自應為被告無罪判決之諭知
    ，有最高法院30年上字第816 號、76年臺上字第4986號、92
    年臺上字第128 號判例意旨可資參照。
三、公訴意旨認被告乙○○涉犯前揭罪嫌，無非以證人即被害人
    甲○○之指述、證人陳永混、陳春旭、周珈誼之證述及扣案
    之EBH-927 號車牌係在乙○○處尋獲為其論據。訊據被告固
    坦承曾受陳永混委託將陳春旭之輕型機車帶回盧成機車行修
    理、拆解，及EBH-927 號車牌伊已保管經年等事實，惟堅決
    否認有何竊盜、侵占、誣告之犯行，辯稱：陳永混叫伊至臺
    北市北投區○○○路與中和街附近之市場牽機車至盧成機車
    行修理，伊牽回檢視後認修理成本過高，陳永混遂稱將車身
    送給伊處理，並欲取回車牌前往監理站繳銷，因為陳永混在
    北投中和市場附近做生意，故伊以螺絲起子在該「EBH-927
    」車牌上刻「中和市場」字樣為辨識後便取下交給陳永混帶
    回，惟陳永混又持該車牌返回其機車行，稱車牌應為「EEW-
    979 」號，但伊確定陳永混送還之車牌就是伊當時從機車上
    拆下之車牌，嗣伊尋找「EEW-979 」號車牌無著，便將該「
    EBH-927 」號車牌置於伊溫泉路之住處保管，後來警方通知
    曾有機車至盧成機車行修理後車牌遺失且為他人盜用，伊便
    將該「EBH-927 」號車牌帶往蘆洲分局提出製作筆錄，彼時
    才知道該車牌是失竊之車牌，車號「EBH-927 」機車自非伊
    所竊取，伊既未將「EEW-979 」號車牌交予周珈誼使用，亦
    未與陳春旭、陳永混同去警局報案「EEW-979 」號車牌失竊
    等語。
四、證據能力部分：按被告以外之人於審判外之言詞或書面陳述
    ，除法律有規定者外，不得作為證據，刑事訴訟法第159 條
    第1 項固有明文。惟被告以外之人於審判外之陳述，雖不符
    刑事訴訟法第159條之1至第159條之4之規定，而經當事人於
    審判程序同意作為證據，法院審酌該言詞陳述作成時之情況
    ，認為適當，亦得為證據，同法第159條之5第1 項亦有明文
    。查證人即被害人甲○○、證人陳春旭於警詢及偵查中之陳
    述，證人陳永混於偵查中之陳述，及證人周珈誼、周瑞福於
    臺灣士林地方法院檢察署96年度偵字第1759號竊盜案中警詢
    、偵訊時之陳述，雖均屬被告以外之人於審判外之陳述，惟
    當事人於原審及本院準備程序中同意作為證據方法（見原審
    卷第17頁本院卷第24頁），本院審酌證人陳述時之情況，核
    無違法取證或其他瑕疵，認為以之作為證據應屬適當，故依
    前開刑事訴訟法第159條之5第1項規定，均得為證據。
五、被訴竊盜部分：
  (一)查證人甲○○所有之車號EBH-927號、引擎號碼INT-0144 95
    號、山葉廠牌CT-50藍色輕型機車（以下簡稱CT-50機車）曾
    經報案失竊一事，固有證人甲○○證稱：該CT-50 機車係其
    於91年間購得，本欲作為代步工具，但因車身太重不便騎乘
    ，故一直放置於臺北市○○區○○街43巷4 號其住處前，後
    來在歲末掃除時發現該車體連同車牌都不見了，因認無關緊
    要，故未立即向警方報案，嗣於95年8 月間收到桃園縣警察
    局龜山分局之舉發單，舉發該車違規設置廣告牌，其始至監
    理所申請新領牌照登記書，再到光明派出所報案車牌失竊等
    語（見臺灣士林地方法院檢察署96年度偵字第5282號卷【下
    稱第5282號偵卷】第13、14頁、原審卷第67至73頁），並有
    臺北市政府警察局北投分局車牌遺失電腦輸入單、機器腳踏
    車新領牌照登記書、車輛竊盜車牌失竊資料個別查詢報表－
    查詢車牌認可資料、車籍資料作業詳細畫面各1紙（見第528
    2號偵卷第31至34頁）附卷可稽，是該CT-50機車確曾遭竊一
    事，堪予認定。
  (二)又CT-50機車之「EBH-927」號車牌，已由被告保管經年，嗣
    於96年3月7 日警方為調查周珈誼使用「EEW-979」號車牌案
    件，前往盧成機車行詢問被告製作筆錄時，由被告提出交由
    警方處理，始發還被害人甲○○，此經被告自承不諱，並有
    調查筆錄及贓物認領保管單在卷可證（見第5282號偵卷第4
    至6頁、第25頁），亦堪認定。
  (三)被害人甲○○遺失「EBH-927」號車牌後，該車牌固於96 年
    3月7日在被告處尋獲，惟被告就此辯稱車牌係自陳永混委修
    之機車取下云云，然查：
    (1)陳永混為陳春旭之父，其曾委託被告將陳春旭所有之車號
      EEW-979號之三陽廠牌DIO機車（以下簡稱DIO 機車）推至
      盧成機車行修理，嗣被告表示無修理價值，陳永混乃將車
      體送予被告，並要求將車牌取回辦理報廢，故被告將刻有
      「中和市場」字樣之「EBH-927 」車牌交予陳永混，陳永
      混取回後，經陳春旭發覺車牌錯誤，再將該車牌交還被告
      ，嗣被告一直未能尋獲「EEW-979 」車牌，致未將正確車
      牌返還予陳永混等情，此經被告自承在卷，並經證人陳春
      旭證述屬實（見第5282號偵卷第20至23頁、原審卷第65至
      66頁），復與證人陳永混之證述互核相符（見第5282號偵
      卷第41頁、原審卷第55頁），又有刻上「中和市場」字樣
      之「EBH-927」車牌照片附卷可佐（見第5282號偵卷第35
      頁），堪予認定。
    (2)前揭陳春旭所有之「EEW-979」車牌，於96年1月24日為警
      查獲由周珈誼使用，並懸掛在其父周瑞福所有之原車牌號
      碼DSE-487 號山葉廠牌VINO機車上（以下簡稱VINO機車）
      ，此經周珈誼證述明確（見臺灣士林地方法院檢察署96年
      度偵字第1759號卷【下稱第1759號偵卷】第8 頁），並有
      交通違規採證照片（見原審卷第33至35頁）、車牌照片、
      查獲周珈誼照片及贓物認領保管單在卷可證（見第1759號
      偵卷第89、91、84頁），足堪認定。而周珈誼又證稱：伊
      於95年2月間離婚，因無交通工具可用，將VINO 機車送至
      被告經營之盧成機車行修理等語（見第1759號偵卷第50頁
      、原審卷第49至50頁），被告雖否認有為周珈誼修車之事
      ，然周珈誼於96年1月24日為警查獲當天即表示曾將VINO
      機車送予被告修理，其當時之供述未經污染，且所述與嗣
      後之供述相符，而周珈誼所使用之「EEW-979 」車牌，又
      適巧為陳永混送予被告修理機車後遍尋不著之車牌，凡此
      已足以認定周珈誼所使用之「EEW-979 」車牌來源處確係
      被告無疑，被告辯稱未曾為周珈誼修車云云，應非可採。
    (3)復觀以「EEW-979」號車牌原本為陳春旭所有DIO機車之車
      牌，陳永混將DIO 機車送往被告處修理，該車牌嗣懸掛在
      曾至同一機車行修車之周珈誼使用之VINO機車上，足認陳
      春旭之DIO 機車經被告推回盧成機車行時，仍懸掛其原有
      之「EEW-979」號車牌。是被告辯稱該「EBH-927」號車牌
      係拆自陳春旭所有委由其父陳永混交被告修理之DIO 機車
      ，顯與事實不符，不足採信。
  (四)被告辯稱該「EBH-927」號車牌係拆自陳春旭所有之DIO機車
    ，固與事實不符，不足採信。惟此是否即可以被告持有「EB
    H-927 」車牌一事，進而推論被告涉有竊盜甲○○所有車牌
    號碼「EBH-927 」之機車犯行，實應綜合其他事證，再行推
    求，經查：
    (1)如前述，陳春旭所有之DIO機車送修時確懸掛有「EEW-979
      號」車牌，嗣因修理費用不符經濟價值，改以報廢處理，
      將車體贈與被告，是於此情，殊難想像被告有留用該「EE
      W-979 」號車牌，而另以他人之機車車牌混充交予車主之
      父陳永混取回辦理報廢之必要？
    (2)又證人周珈誼於原審審理時證稱：伊將VINO機車送至被告
      處修理時，確實有懸掛車牌，但沒有注意到車牌號碼等語
      （見原審卷第49頁、第51頁）。而證人周珈誼所使用之VI
      NO 機車，係其父周瑞福所有，原車牌號碼為「DSE-487」
      號輕型機車，業據證人周瑞福於警訊中陳述明白，且有機
      車車籍查詢紀錄一份在卷可參（見本院卷第21頁），然該
      「DSE-487 」號車牌現不知去向，是證人周珈誼使用之該
      VINO機車送被告之機車行維修時，懸掛之車牌是否確為「
      DSE-487 」號，自有可疑之處。又如前述，陳永混與周珈
      誼均有委託被告修車之情，再參以證人周珈誼事後懸掛之
      車牌復為陳永混所交修之「EEW-979 」號機車牌，足認陳
      永混與周珈誼二人委託被告修理機車之時間顯有所重疊，
      ，即不能排除「EBH-927」號車牌原係懸掛在周珈誼送修
      之機車上，被告於拆裝時弄錯之可能性。
    (3)又本件周珈誼VINO機車送修之時間為95年2 月離婚後，有
      特定事件可以相參佐，並與其全戶戶籍資料查詢結果相符
      （見原審卷第40頁），應大致無誤。然而陳永混DIO 機車
      送修之時間，無論陳永混及陳春旭就此均為不明確之證述
      ：或稱3、4年前、或稱2、3年前、或稱車子不能動後1、2
      年、或稱可能是93年或94年3、4月間、或稱大約接到紅單
      之前1 年多云云（見第5282號偵卷第20頁、第23頁、原審
      卷第55頁），各次所述並非完全一致，且事隔經年，又無
      相近之特定事件可資確認。再被害人甲○○就其機車及車
      牌失竊之時間，於95年9月26日陳稱：係95年1月間遺失云
      云（見5282號偵卷第10頁）。嗣於96年3 月12日警詢及96
      年5月18日偵訊時改稱：係94年1月底至2 月初遺失云云（
      見5282號偵卷第13頁、第40頁）。又於原審審理時，或稱
      94年初，或稱95年1 月云云（見原審卷第70頁、第71頁）
      ，多次反覆不同，無從確實認定。倘若採信甲○○距案發
      時間最近即95年9月26日之證述，則其CT -50機車係於95
      年1月間失竊。而被告即能於陳永混送修DIO機車後交付「
      EBH-927」號車牌，足認陳永混送修DIO機車時，被告應已
      持有「EBH-927 」號車牌，則陳永混送修時間，即不可能
      是在94年間，而應在95年1 月以後。依照前揭各情，陳永
      混DIO機車之送修時間與周珈誼VINO 機車送修時間顯有重
      疊之情，顯有致被告錯裝車牌之可能性，是依現存證據是
      否足以推論「EBH-927 」號車牌及機車為被告所竊，自有
      疑問。
    (4)又如前述，本件所涉之機車計有「EEW-979」、「EBH-927
      」、「DSE-487」號三部輕型機車，苟各該「EEW-979」、
      「DSE-487 」號機車於送被告維修當時，均懸掛有正確之
      車牌，另「EBH-927 」號輕型機車及車牌已為被告所竊得
      ，則依常理被告自會儘可能隱飾其犯行，豈可能在毫無原
      由下，大費周張取出其竊得之「EBH-927 」號車牌，替換
      陳春旭所有之「EEW-979」車牌，再將陳春旭所有之「EEW
      -979」號車牌改懸掛在證人周珈誼所使用之VINO之機車上
      ，再將周珈誼VINO機車上之「DSE-487 」號車牌卸下另行
      處理，反增加自身犯行曝光之理？況且，無任何證據證明
      ，被告曾懸掛該「EBH-927 」號車牌使用，且如前述，不
      能排除「EBH-927 」號車牌原係懸掛在周珈誼送修之機車
      上，被告於拆裝時弄錯之可能性。是被告取得該「EBH-92
      7」號機車車牌之原因多端，自無從以被告持有「EBH-927
      」號車牌之事實，使本院達於被告有竊取該「EBH-927 」
      號輕型機車之確信。
    (五)再者，警方於96年3月7日至被告機車行詢問製作筆錄時，
      乃為循線偵辦「EEW-979 」號車牌由周珈誼使用之案件，
      而被告未經搜索，即提出「EBH-927 」號車牌交予警方，
      其目的即在解釋說明其自陳永混委修之DIO 機車拆下之車
      牌為「EBH-927」號車牌，並非「EEW-979」號車牌。則倘
      若「EBH-927 」號車牌確係被告竊取，被告何以會將車牌
      提出予警方，陷自己於不利？況且，被告提出之「EBH-92
      7 」號車牌，又確如其所述，刻有「中和市場」字樣，則
      被告實有高度可能係在不知「EBH-927 」號車牌係遺失之
      車牌之情形下，而提出「EBH-927 」號車牌交予承辦員警
      。
    (六)至證人甲○○另證稱：CT-50 機車車體連同車牌都不見後
      ，因認無關緊要，故未立即向警方報案，嗣於95年8 月間
      收到桃園縣警察局龜山分局之舉發單，舉發該車違規設置
      廣告牌，始至監理所申請新領牌照登記書，再到光明派出
      所報案車牌失竊（見第5282號偵卷第13、14頁、本院卷第
      67 至73頁），惟該CT-50機車自93年至96年間，並無任何
      違規紀錄，亦未曾於95年7、8月間因違規設置廣告牌遭警
      舉發，有臺北市交通事件裁決所96年9月6日北市裁一字第
      09639985000 號函（見原審卷第12頁）、桃園縣政府警察
      局龜山分局96年10月24日山警分交字第0965034613號函（
      見本院卷第36頁）各1紙存卷供參，亦無從由「EBH-927」
      號車牌使用違規之相關證據資料，循線查究該車牌是否確
      為被告竊得使用。
六、被訴侵占部分：
  (一)按侵占罪之成立，以擅自處分自己持有之他人所有物，或變
    易持有之意為所有之意，而逕為所有人之行為，為其構成要
    件，雖行為之外形各有不同，要必具有不法所有之意思，方
    與本罪構成之要件相符（最高法院19年上字第1052號判例參
    照）。
  (二)查陳永混將DIO機車委由被告修理，該機車當時係懸掛「EEW
    -979」號車牌，嗣「EEW-979 」號車牌可能係因被告錯誤將
    之取下改懸掛在周珈誼送修之VINO機車上，已詳如前述；而
    陳永混委由被告修車，因無修理價值，乃將車體送予被告，
    被告取下刻有「中和市場」字樣之「EBH-927 」號車牌返還
    予陳永混報廢，而陳永混確在北投區○○街與復興四路處之
    市場工作，此經證人陳永混證述在卷，被告在車牌上刻「中
    和市場」字樣，足認被告確有誤認「EB H-927」車牌為陳永
    混送修之DIO 機車車牌之高度可能。且陳永混或車主陳春旭
    辦理報廢時，應可輕易發覺車牌有誤，於此情形下，均難認
    被告有變易持有之意為所有之意，更難認有何不法所有意圖
    ，自不得僅以被告將「EEW-97 9」號車牌改懸掛於周珈誼送
    修之VINO機車之事實，即遽認被告有公訴人所指侵占犯行。
七、被訴未指定犯人誣告部分：
  (一)按刑法第171條第1項之未指定犯人誣告罪，須未指定犯人，
    而向該管公務員誣告犯罪，且其申告內容完全出於憑空捏造
    ，始足當之，若所告尚非全然無因，或告訴人誤認有此事實
    或以為有此嫌疑者，尚難遽以誣告論罪（最高法院43年臺上
    字第251號判例、40年臺上字第88號判例參照）。
  (二)查陳春旭於95年7月17日至北投分局報案「EEW-979」號車牌
    失竊之事實，業據證人陳春旭、陳永混證述無訛，並有臺北
    市政府警察局北投分局96年10月4日北市警投分刑字第09631
    895600號函附之受理各類案件紀錄、員警工作登記簿、車牌
    遺失受理報案單影本各1 份存卷可考（見原審卷第22至26頁
    ），堪認為真實；而報案當時被告乙○○確曾在場一事，雖
    為被告所否認，惟經證人陳春旭結證稱：其至光明派出所報
    案時，其父陳永混來電稱被告要過來，被告到場後，其父隨
    即趕至等語（見原審卷第62、65頁），與證人陳永混結證稱
    ：95年7 月17日其子陳春旭去報案時，渠有一起去，是陳春
    旭先去，渠到場時看到被告和陳春旭在作筆錄等語互核相符
    （見本院卷第59、60頁），是被告辯稱未與陳春旭、陳永混
    至警局報案一節，尚非可採。
  (三)然「EEW-979 」號車牌既如前所述，有可能係因被告錯誤而
    懸掛在周珈誼送修之VINO機車上。被告嗣後尋找該車牌不獲
    ，主觀上認為車牌已經失竊，乃陪同陳春旭前往警局，由陳
    春旭據被告所述車牌遺失之情節報案，即非完全無因，此與
    被告利用不知情之陳春旭憑空捏造事實而為誣告尚屬有間。
  (四)況證人陳春旭結證稱：其去警察局報案時，被告到場說車牌
    在被告那邊，不可能不見，但因罰單一次來了3 張，故其與
    其父堅持就「EEW-979 」號車牌遺失一事報案，又因警察說
    遺失車牌之時間不得往前回溯，故向警察稱車牌遺失之時間
    為報案當日等語（見原審卷第61、62、65頁），足徵證人陳
    春旭將「EEW-979 」號車牌報案遺失，係為防免他人冒用該
    車牌違規行車所生之不利益，乃一出於己意之行為，尚非受
    被告指使或利用所致，自難認被告有何未指定犯人而誣告之
    犯行。
八、綜上，公訴人所提證據，尚不足為被告竊取EBH-927 號機車
    、侵占「EEW-979 」號車牌、未指定犯人而誣告之認定，所
    指出證明之方法，亦無從說服本院形成被告有罪之心證，此
    外，復查無其他積極證據足認被告有何竊盜、侵占及未指定
    犯人而誣告之犯行，參諸首揭說明，應為被告有利之認定，
    而為被告無罪之諭知，原審本諸經驗法則及推理之作用，認
    被告犯行尚屬不能證明，而被告無罪之諭知，於法並無違誤
    ，公訴人上訴猶執臆測之陳詞，為無理由，應予駁回。
據上論斷，應依刑事訴訟法第368條，判決如主文。
本案經檢察官張金塗到庭執行職務。
中    華    民    國    97    年    7     月    4     日
                  刑事第十五庭審判長法  官  吳昭瑩
                                    法  官  李正紀
                                    法  官  李釱任
以上正本證明與原本無異。
不得上訴。
                                    書記官  洪秋帆
中    華    民    國    97    年    7     月    7     日


司法院資訊處製作；財團法人民間司法改革基金會備份。
